臺灣苗栗地方法院刑事裁定
111年度聲判字第16號
聲  請  人  徐昭祿
代  理  人  柯凱洋律師
被      告  張靜文




上列聲請人因告訴被告涉嫌詐欺案件，不服臺灣高等檢察署臺中
檢察分署檢察長中華民國111 年7 月24日111 年度上聲議字第20
28號駁回聲請再議之處分（原不起訴處分案號：臺灣苗栗地方檢
察署111 年度偵字第1737號），聲請交付審判，本院裁定如下：
    主  文
聲請駁回。
    理  由
一、按告訴人不服上級法院檢察署檢察長或檢察總長認再議為無
    理由而駁回之處分者，得於接受處分書後10日內委任律師提
    出理由狀，向該管第一審法院聲請交付審判；法院認交付審
    判之聲請不合法或無理由者，應駁回之，刑事訴訟法第258
    條之1 、第258 條之3 第2 項前段分別定有明文。查本件聲
    請人即告訴人（下稱聲請人）以被告涉嫌詐欺罪嫌，向臺灣
    苗栗地方檢察署檢察官提出告訴，經該署檢察官於民國111 
    年6 月2日以111 年度偵字第1737號為不起訴處分後，聲請
    人不服，於111 年7 月7日具狀聲請再議，經臺灣高等檢察
    署臺中檢察分署檢察長以再議為無理由，於111 年7 月24日
    以111 年度上聲議字第2028號處分書駁回再議之聲請，該駁
    回再議處分書已於111 年7 月 29日送達聲請人收受，聲請
    人遂委任柯凱洋律師向本院聲請交付審判，且於111年8 月4
    日繫屬本院等情，有上開不起訴處分書、駁回再議處分書、
    送達證書、刑事交付審判聲請狀暨刑事委任狀各1 份附卷可
    稽，本院並調取上開卷宗核閱無訛，是聲請人於法定期間內
    聲請交付審判，本件聲請程序尚無違誤，合先敘明。
二、聲請人聲請交付審判意旨略以：
㈠、本件被告涉犯詐欺罪嫌之追訴權期間應自被告簽立交與聲請
    人收執本票（面額為200萬元、到期日為95年6月30日、票號
    為443277號，下稱系爭本票）上所載到期日95年6月30日之
    翌日「95年7月1日」起算，而應適用95年刑法修正施行後之
    第80條第1項第2款追訴權時效期間20年，是本件應至115年7
    月1日始罹於追訴權時效。
㈡、按追訴權時效期間，自犯罪成立之日起算，所謂犯罪成立之
    日，係指實現犯罪構成要件之日而言，與行為終了之日有別
    ，是以在結果犯如行為終了，而結果尚未發生時，時效即不
    得起算，最高法院107年度台上字第1283號判決意旨參照。
    又詐欺罪為結果犯，以行為人施用詐術使被害人陷於錯誤，
    被害人基於此一錯誤而為財物交付，致其財產受有損害，有
    最高法院108年度台上字第3662號判決意旨可按。
㈢、被告於88年間起向聲請人借貸新臺幣（下同）200萬元，其並
    未經營任何公司企業，亦無受任何公司代為借貸，竟向聲請
    人佯稱公司增資需求而施用詐術，致聲請人陷於錯誤而應允
    借貸200萬元，嗣聲請人催討，被告藉詞資金周轉困難，拒
    不還款，聲請人於94年12月31日上門催討欠款，被告佯稱本
    票屆期定會還債，並簽發系爭本票予聲請人收執，以取信聲
    請人，然本票到期後，被告仍不還款，堪認被告借款時，即
    欠缺償債能力與意願。
㈣、不起訴處分書固認本件犯罪事實倘成立犯罪，依修正前刑法
    第80條第1項規定，已罹於追訴權時效10年，惟依前開最高
    法院判決意旨，本件被告所涉詐欺罪嫌係結果犯，是於犯罪
    結果尚未發生以前，追訴權時效不得起算，至為明確。
㈤、依票據法第124條準用第69條第1項規定，執票人即聲請人應
    於本票到期日或其後2日內為付款提示，始有票款債權的請
    求權，故本件得評價為聲請人因被告之犯罪行為受有損害結
    果之時點，係「95年7月1日以後」，而非本票發票日或到期
    日，基此，自上開95年7月1日加計20年之追訴權時效，應於
    「115年7月1日後」始罹於時效，允屬無疑。
㈥、原檢察官漏未審酌上情，逕認本件已罹於追訴權時效，臺灣
    高等檢察署台中檢察分署檢察官未為糾正，認本件追訴權時
    效於99年已完成，無視聲請人於95年7月1日後始受騙上當受
    有財產損害之結果，均有違誤。
三、按刑事訴訟法第258 條之1 規定，告訴人得向法院聲請交付
    審判，此係對於「檢察官不起訴或緩起訴裁量權」制衡之一
    種外部監督機制。法院僅在就檢察官所為不起訴或緩起訴之
    處分是否正確加以審查，以防止檢察機關濫權。依此立法精
    神，同法第258 條之3 第3 項規定，法院就交付審判之聲請
    為裁定前，得為必要之調查，其所謂「得為必要之調查」所
    指之調查證據之範圍，自應僅以偵查中曾顯現之證據為限，
    不可就告訴人新提出之證據再為調查，亦不可蒐集偵查卷以
    外之證據。另由刑事訴訟法第260 條對於不起訴處分已確定
    或緩起訴處分期滿未經撤銷者，得再行起訴規定之立法理由
    說明：「本條所謂不起訴處分已確定者，係包括『聲請法院
    交付審判復經駁回者』之情形在內。」益徵法院就聲請交付
    審判案件為審查時，所謂「得為必要之調查」所指之調查證
    據範圍，應僅以偵查中曾顯現之證據為限，不得就告訴人新
    提出之證據，再為調查，亦不可蒐集偵查卷以外之證據。否
    則，將使交付審判制度與再行起訴制度，相互混淆不清（臺
    灣高等法院91年4 月25日第1 次刑庭庭長法律問題研究會議
    結論意旨參照），亦將使法院兼任檢察官而有回復「糾問制
    度」之虞。且法院裁定交付審判之前提，必須偵查卷內所存
    證據已符合刑事訴訟法第251 條第1 項規定「足認被告有犯
    罪嫌疑」檢察官應提起公訴之情形，亦即該案件已經跨越起
    訴門檻，否則，縱或法院對於檢察官所認定之基礎事實有不
    同判斷，但如該案件仍須另行蒐證、偵查，始能判斷應否交
    付審判者，因交付審判審查制度並無如同再議救濟制度得發
    回原檢察官繼續偵查之設計，法院仍應依同法第258 條之3
    第2 項前段規定，以聲請為無理由裁定駁回。
四、訊據被告固不否認有向聲請人借貸200萬元及開立系爭本票1
    紙等情，惟堅詞否認有詐欺犯行，辯稱：我不是跟他借，是
    跟我舅舅彭信火借400萬元，我舅舅可能跟他借，在83年或8
    4年借的，如果我有開本票，也是開給我舅舅，我本金利息
    有攤還，公司結束這麼久，我已想不起來了；當時是透過我
    母親向我舅舅借的，83年到92年陸續還本金利息給我舅舅，
    每月還2至4萬元，以文勝公司帳戶匯款等語（見偵卷第11頁
    ）。經查：
㈠、聲請人之刑事告訴狀指訴被告於89年間（交付審判聲請狀載
    為88年間），在苗栗縣○○市○○路0段000號，向聲請人佯稱公
    司經營增資需求，而向聲請人借貸200萬元，惟自92年起不
    再支付利息，且拒不返還本金，聲請人於94年12月31日向被
    告催討，被告仍佯稱周轉困難，而簽立系爭本票交予聲請人
    ，佯裝有還款能力與意願之假象，然本票於95年6月30日到
    期後，被告仍未還款，而遭被告詐騙等語，並提出系爭本票
    、經濟部商工登記資料查詢服務、存摺影本、交易明細等為
    憑，因認被告涉犯刑法第339條第1項、第2項之詐欺取財、
    詐欺得利罪嫌。基於程序優先實體之原則，暫不論聲請人主
    張被告涉嫌詐欺取財罪名一事是否成立，厥應先行審究聲請
    人關於本案是否罹於追訴權時效之主張是否可採。
㈡、按時效已完成者，應為不起訴之處分，刑事訴訟法第252 條
    第2 款定有明文。又按行為後法律有變更者，適用行為時之
    法律。但行為後之法律有利於行為人者，適用最有利於行為
    人之法律，刑法第2條定有明文；次按94年1月7日刑法修正
    施行前，其追訴權或行刑權時效已進行而未完成者，比較修
    正前後之條文，適用最有利於行為人之規定，刑法施行法第
    8條之1亦定有明文，茲就被告於本件行為後法律變更之說明
    ：
 1、關於刑法第339條第1項之規定
　　刑法第339條第1項之詐欺取財罪，於103年6月18日修正前其
    法定刑度為「5年以下有期徒刑、拘役或科或併科1千元以下
    罰金。」修正後則為「處5年以下有期徒刑、拘役或科或併
    科50萬元以下罰金。」比較新舊法結果，修正前刑法第339
    條第1項之刑度較有利於被告，故應適用最有利於被告之103
    年6月18日修正前刑法第339條第1項之規定。
 2、關於刑法第80條、第83條之規定
⑴、於94年1月7日修正，94年2月2日公布，自95年7月1日生效施
    行。修正前刑法第80條規定：「追訴權，因左列期間內不行
    使而消滅：一、死刑、無期徒刑或十年以上有期徒刑者，二
    十年。二、三年以上、十年未滿有期徒刑者，十年。三、一
    年以上、三年未滿有期徒刑者，五年。 四、一年未滿有期
    徒刑者，三年。五、拘役或罰金者，一年。前項期間，自犯
    罪成立之日起算。但犯罪行為有連續或繼續之狀態者，自行
    為終了之日起算」。修正後刑法第80條則規定：「追訴權，
    因下列期間內未起訴而消滅：一、犯最重本刑為死刑、無期
    徒刑或十年以上有期徒刑之罪者，三十年。二、犯最重本刑
    為三年以上十年未滿有期徒刑之罪者，二十年。三、犯最重
    本刑為一年以上三年未滿有期徒刑之罪者，十年。四、犯最
    重本刑為一年未滿有期徒刑、拘役或罰金之罪者，五年。前
    項期間自犯罪成立之日起算。但犯罪行為有繼續之狀態者，
    自行為終了之日起算」。另修正前刑法第83條規定：「追訴
    權之時效，如依法律之規定，偵查、起訴或審判之程序不能
    開始或繼續時，停止其進行。前項時效停止，自停止原因消
    滅之日起，與停止前已經過之期間，一併計算。停止原因繼
    續存在之期間，如達於第八十條第一項各款所定期間四分之
    一者，其停止原因視為消滅。」修正後刑法第83條則規定「
    追訴權之時效，因起訴而停止進行。依法應停止偵查或因犯
    罪行為人逃匿而通緝者，亦同。前項時效之停止進行，有下
    列情形之一者，其停止原因視為消滅：一、諭知公訴不受理
    判決確定，或因程序上理由終結自訴確定者。二、審判程序
    依法律之規定或因被告逃匿而通緝，不能開始或繼續，而其
    期間已達第八十條第一項各款所定期間四分之一者。三、依
    第一項後段規定停止偵查或通緝，而其期間已達第八十條第
    一項各款所定期間四分之一者。前二項之時效，自停止原因
    消滅之日起，與停止前已經過之期間，一併計算。」　　
⑵、於108年12月6日修正，108年12月31日公布，自109年1月2日
    起生效施行，修正後刑法第80條規定：「追訴權，因下列期
    間內未起訴而消滅：一、犯最重本刑為死刑、無期徒刑或十
    年以上有期徒刑之罪者，三十年。但發生死亡結果者，不在
    此限。二、犯最重本刑為三年以上十年未滿有期徒刑之罪者
    ，二十年。三、犯最重本刑為一年以上三年未滿有期徒刑之
    罪者，十年。四、犯最重本刑為一年未滿有期徒刑、拘役或
    罰金之罪者，五年。前項期間自犯罪成立之日起算。但犯罪
    行為有繼續之狀態者，自行為終了之日起算。」修正後刑法
    第83條規定：「追訴權之時效，因起訴而停止進行。依法應
    停止偵查或因犯罪行為人逃匿而通緝者，亦同。前項時效之
    停止進行，有下列情形之一者，其停止原因視為消滅：一、
    諭知公訴不受理判決確定，或因程序上理由終結自訴確定者
    。二、審判程序依法律之規定或因被告逃匿而通緝，不能開
    始或繼續，而其期間已達第八十條第一項各款所定期間三分
    之一者。三、依第一項後段規定停止偵查或通緝，而其期間
    已達第八十條第一項各款所定期間三分之一者。前二項之時
    效，自停止原因消滅之日起，與停止前已經過之期間，一併
    計算。」
⑶、綜合全部結果為整體比較，就刑法詐欺罪而言，修正後刑法
    所定追訴權時效期間較長，對行為人較為不利，依刑法第2
    條第1項前段規定，應適用行為時即95年7月1日修正施行前
    刑法第80條之規定，且關於追訴權時效之停止進行，及其期
    間、計算，亦應一體適用修正前刑法第80條、第83條之規定
    。
㈢、按追訴權之時效期間自犯罪成立之日起算。但犯罪行為有繼
    續之狀態者，自行為終了之日起算，刑法第80條第2項定有
    明文（此部分修正前後均同）。所謂自行為終了之日起算，
    應以行為繼續為計算標準，即狀態繼續犯不包括之（最高法
    院24年度總會決議【二四】參照）。而刑法上之詐欺罪為即
    成犯，於施用詐術使人交付財物，其犯罪行為即完成（最高
    法院102年度台上字第5164號判決意旨參照）；又所謂繼續
    犯，係以一個行為持續的侵害一個法益（最高法院71年台上
    字第1027號刑事判決參照），據此，詐欺罪係於犯罪行為完
    成時即成罪，屬即成犯而非繼續犯，因此，關於詐欺罪之追
    訴權時效期間應自犯罪成立之日即於施用詐術使人交付財物
    時起算，先予說明。
㈣、聲請意旨主張被告所涉詐欺罪為結果犯，結果尚未發生，時
    效不得起算，本件追訴權期間應自系爭本票到期日之翌日即
    95年7月1日起算，且應適用修正後刑法第80條第1項第2款規
    定之20年，故本件尚未罹於追訴權時效乙節。惟查：
 1、聲請人指訴被告於89年間（或88年間）施用詐術，致聲請人
    陷於錯誤，而借款200萬元，迄未償還，則被告侵害聲請人
    之財產法益，於其遭詐騙而交付200萬元之時，即已受有損
    害，並與犯罪行為同時終了，該行為一經完畢，罪即成立，
    而非待被告事後拒不返還時，犯罪行為始為終了。被告既迄
    未償還，是其因此所受上開200萬元之損害結果繼續存在，
    乃狀態之繼續，並非行為之繼續，故被告詐欺取財犯行倘若
    成立，其犯罪行為終了日應為被告施用詐術使聲請人因此陷
    於錯誤，而交付被告200萬元之日，即「89年間」或「88年
    間」，而非自系爭本票到期日之翌日即95年7月1日起算，是
    聲請人此部分所指，尚有誤會。
 2、聲請人主張應自聲請人提示付款遭拒，有票款債權請求權之
    時起，始受有損害，應自該日翌日起算乙節。查被告嗣後固
    有簽署系爭本票之情節，惟係其「交付系爭本票」予聲請人
    而為取信之舉，並非聲請人因此舉而又再度交付財物，且聲
    請人已陳稱早在89年或88年間，已因陷於錯誤而交予200萬
    元，受有財產上之損害，並認被告於借款之初即無償債能力
    及意願，顯見被告若有詐欺之行為，當時即已造成聲請人之
    損害成立，是聲請人此節所認，容有誤會。
 3、至聲請人引用最高法院107年度台上字第1283號判決意旨，
    認結果犯之犯罪結果尚未發生時，時效不得起算乙節。細繹
    上開判決內容略以：「刑法上之過失犯，以行為人應注意並
    能注意而不注意，以致於發生危害之結果為成立要件，為結
    果犯之一種，故在過失犯，須有危害發生時，始能成立犯罪
    ，即追訴權時效，方能據此起算。本件上訴人等因業務過失
    行為，致發生‧‧104人受傷或重傷之結果，其結果之發生係
    在民國105 年2月6日美濃地震後始發生，揆之上開說明，上
    訴人等所涉犯業務過失致死等罪，於斯時始成立，而檢察官
    於105 年2月6日美濃地震後即分案開始偵查‧‧其追訴權時效
    尚未完成‧‧上訴意旨主張過失犯之不法過失行為完成即屬其
    犯罪成立時，追訴權時效應自斯時起算‧‧追訴權時效已完成
    云云，要屬誤會。」等語，顯見該案係針對過失犯之犯行其
    犯罪成立之日的認定予以論述，而過失犯罪必待結果發生始
    成立犯罪，結果若未發生，尚難成罪，上開情形核與本件詐
    欺犯罪之行為人於意圖為自己或第三人不法所有而施用詐術
    ，被害人因此陷於錯誤而交付財物之時即成立犯罪之即成犯
    的情形，有所不同，實難予以比附援用。
 4、聲請人又引用最高法院108年度台上字第3662號判決意旨，
    認詐欺罪為結果犯乙節。細繹上開判決內容略以：「詐欺取
    財罪係刑法為保護財產法益所規制之犯罪類型，其又為結果
    犯，故以行為人施用詐術使被害人陷於錯誤，被害人基於此
    一錯誤而為財物之交付（處分），致財產受有損害，為其構
    成要件。原判決‧‧似認被害人因詐術陷於錯誤而為對待給付
    之支出，祇需所得與被害人主觀之期待或目的不符時，縱依
    經濟交易之客觀標準予以衡量，其支出與所得相等或相當，
    仍屬損害無疑‧‧原判決‧‧又從交易對價或對待給付之客觀經
    濟利益是否相當之觀點，以上訴人等未能證明所提供之「鴨
    肝」為高級鴨肝，其品質與價格均與鵝肝相近，而不採信其
    辯解。此與原判決先前採取之財產損害判斷標準未盡一致，
    其理由非無矛盾」等語，可見該案就行為人涉及詐欺犯罪部
    分，係針對行為人施用詐術之情節，暨被害人因此陷於錯誤
    而為對待給付時，與被害人主觀期待或目的不符，是否構成
    詐欺犯罪行為及財產損害判斷等論述，與本案聲請人所指本
    件詐欺行為成立之日的認定係屬二事；況上開判決意旨亦認
    「行為人施用詐術使被害人陷於錯誤，被害人基於此一錯誤
    而為財物之交付（處分），致財產受有損害，為其構成要件
    」，亦認被害人於受詐騙而交付財物之際即已發生損害，並
    符合詐欺罪之構成要件。是聲請人據以為本件關於追訴權時
    效起算之認定，亦有誤會，併此敘明。
㈤、揆之前開說明，本案被告之詐欺犯行倘使成立，其追訴權時
    效應自被告施用詐術，使聲請人因此陷於錯誤而為財物交付
    之時，即聲請人交付200萬元之時起算，且應依修正前刑法
    第80條第1項第2款規定，追訴權時效為10年，而聲請人迄至
    110年12月14日始具狀向臺灣苗栗地方檢察署提出告訴，則
    自89年（或88年）間起算，顯已逾10年之追訴權時效期間，
    則原不起訴處分及駁回再議聲請之處分，認其追訴權時效已
    完成而為不起訴處分及駁回再議聲請，均難認於法有違。
五、綜上所述，臺灣苗栗地方檢察署檢察官及臺灣高等檢察署臺
    中分署檢察長分別審酌偵查中顯現之事證，依調查證據後之
    結果，認追訴權時效業已完成，而就本件予以不起訴處分及
    駁回再議之聲請，均無不當，亦查無違背經驗法則、論理法
    則及其他證據法則。聲請人聲請交付審判意旨猶執陳詞，指
    摘原不起訴及駁回再議聲請理由不當，且所執陳之事項亦經
    本院說明其不足為推翻原不起訴處分書及駁回再議處分之理
    由，揆諸首揭說明，本件交付審判之聲請為無理由，依法應
    予駁回。　　
六、據上論斷，應依刑事訴訟法第258 條之3 第2 項前段，裁定
    如主文。
中　　華　　民　　國　　111 　年　　10　　月　　24　　日
                  刑事第二庭審判長法  官  林卉聆
                                  法  官  魏正杰
                                  法  官  林信宇
以上正本證明與原本無異。
本裁定不得抗告。
                                  書記官  林義盛
中　　華　　民　　國　　111 　年　　10　　月　　26　　日